最高法院民事判決　　　　　　　　　　　　　　　八十八年度台上字第一九九五號
　　上　訴　人　庚 ○ ○
　　訴訟代理人　馬 志 錳律師
　　上　訴　人　丙 ○ ○
　　被 上訴 人　辛 ○ ○
　　　　　　　　壬 ○ ○
　　　　　　　　丁○○○
　　　　　　　　乙○○○
　　　　　　　　己 ○ ○
　　　　　　　　甲○○○
　　　　　　　　戊○○○
　　右六人共同
　　訴訟代理人　戴 永 達律師
右當事人間請求塗銷土地所有權移轉登記事件，上訴人對於中華民國八十七年二月九
日台灣高等法院高雄分院第二審判決（八十六年度上字第三八七號），提起上訴，本
院判決如左：
    主  文
原判決廢棄，發回台灣高等法院高雄分院。
    理  由
本件被上訴人主張：伊之被繼承人涂運郎曾訴求上訴人庚○○就坐落屏東縣竹田鄉○
○段三四五號建面積○‧二八一八公頃土地（以下簡稱系爭土地）塗銷繼承登記，並
經最高法院於民國八十四年三月九日判決伊勝訴確定，上訴人庚○○應塗銷系爭土地
之繼承登記。惟上訴人庚○○於八十四年三月十日知悉其敗訴判決確定，為阻礙伊向
地政機關辦理塗銷該繼承登記，竟勾串上訴人丙○○為雙方通謀虛偽意思表示，就系
爭土地偽訂假買賣，並於八十四年三月十三日將系爭土地辦理所有權移轉登記，上訴
人間之買賣既係通謀虛偽意思表示，自屬無效等情，求為命上訴人就系爭土地所為之
所有權移轉登記予以塗銷之判決。
上訴人丙○○則以：伊於訂約前，覽閱本件系爭土地之登記簿謄本，依謄本所載所有
權人僅係上訴人庚○○，並非被上訴人之被繼承人涂運郎，伊確不知涂運郎與庚○○
間就本件系爭土地涉訟等情，伊因信賴登記，方始訂約購買，依約付款，並為移轉所
有權登記，伊權益依法自應受保障。上訴人庚○○則以：伊已就該確定判決提起再審
之訴，且伊為系爭土地之所有權人，依法自可處分自己之財產，而伊將系爭土地賣給
丙○○全依契約履行，為真實之買賣，土地價款之支付有上訴人之銀行帳戶存摺及華
南商業銀行內埔分行出具之證明書或函件可為證明。又投資土地原無南北之分，投資
理念，各人不同，被上訴人所謂丙○○絕無可能從桃園縣八德鄉前來屏東縣竹田鄉巨
額投資之理云云，毫無足取。伊售地廣告載有出售土地之坐落地段地號及電話有意購
買者，自可依該電話與伊洽詢土地種類等有何不妥等語，資為抗辯。
原審維持第一審所為上訴人敗訴之判決，駁回其上訴，無非以：被上訴人主張伊之被
繼承人涂運郎曾訴求上訴人庚○○就系爭土地塗銷繼承登記，並經最高法院於八十四
年三月九日判決被上訴人勝訴確定等事實，業據提出最高法院八十四年度台上字第五
一一號判決附卷可稽。上訴人庚○○雖辯稱伊已就該確定判決提起再審之訴，惟其所
提起之再審之訴亦被駁回確定，有台灣高等法院高雄分院八十四年度再字第三三號及
最高法院八十五年度台上字第二二二一號判決在卷可稽，上訴人庚○○應塗銷系爭土
地之繼承登記，自無疑義。上訴人丙○○雖辯稱伊係於八十四年二月二十一日看見經
濟日報之報導，有土地出售並以電話聯絡後，知道大概，嗣即於八十四年二月二十三
日許，前往屏東現場看地，經討價還價後，每坪以新台幣（下同）壹萬元成交，並約
定於八十四年二月二十六日訂立買賣契約。然查：(一)上訴人庚○○於八十四年二月二
十一日在經濟日報以「售竹田鄉○○段三四八等二筆」極小行之分類廣告為要約之引
誘，而無土地種類、面積、權利範圍及價金等之重要記載，卻能於登載一日之情況下
，吸引遠在桃園縣之上訴人丙○○兼程南下，殊屬難見。(二)被上訴人主張系爭土地上
尚有被上訴人之被繼承人涂運郎及訴外人林來發、涂新春、涂庚春等建有房屋占有使
用中等情，有台灣屏東地方法院七十八年度訴字第一三一號民事判決所附地籍圖謄本
在卷可稽，並為上訴人所不爭執，自堪信為真正。按一般社會交易習慣，於購買整筆
土地時，除購買空地俾便於日後整理運用外，即便連同土地之地上物一併承購，鮮有
僅購買土地卻不購買地上物之情形，否則日後將可能因被認定有事實上之租賃關係而
無法訴請拆屋還地。上訴人丙○○既已兼程南下，親往系爭土地現場觀察，當對於系
爭土地上尚有他人所有建物占有之情形知之甚明，竟仍願花費鉅資僅購買系爭土地，
顯已違上揭經驗法則。(三)上訴人庚○○雖曾訴求涂運郎、林來發、涂新春、涂庚春將
上開所述佔用系爭土地之建物拆除，惟業經原法院駁回其訴，並經最高法院駁回上訴
確定，有原法院七十九年度上字第七○號及最高法院八十五年度台上字第七○五號判
決附卷可憑。而上訴人丙○○不遠千里南下至無地緣關係，又無甚多商機之屏東縣竹
田鄉，購買一塊斯時尚有糾紛懸而未決之系爭土地且未保留部分尾款待判決確定權利
狀態始交付，實有悖情理。(四)上訴人庚○○於賣出系爭土地後所得買賣價金之用途及
流向，在第一審均未能為明確交代，在原審雖提出其銀行帳戶存摺及華南商業銀行內
埔分行證明書或函件證明其等間確有土地價款支付，縱認實情，惟衡情一般虛假買賣
，為掩飾其虛偽交易，常設有週密之價金支付流程，上訴人上開支付價金文件，尚難
遽認本件買賣雙方非通謀虛偽意思表示。(五)最高法院甫於八十四年三月九日判決上訴
人庚○○應塗銷系爭土地之繼承登記確定，上訴人庚○○即於同年月十三日將系爭土
地移轉登記予與其於塗銷系爭土地之繼承登記事件中之訴訟代理人陳鄭權律師懸掛律
師招牌同住所桃園縣八德鄉○○村○○街十七號之上訴人丙○○，有被上訴人所提照
片二幀附卷可稽，亦為上訴人所不爭。並經原審調取本院八十年度上更(一)字第一五號
、同年度上更(二)字第七五號塗銷繼承登記事件卷宗審閱，上訴人庚○○確係委任陳鄭
權律師為訴訟代理人無誤，而系爭土地移轉登記予丙○○後，丙○○旋即於同年月二
十八日以該系爭土地向華南商業銀行股份有限公司設定八百四十萬元之最高限額抵押
權，有系爭土地之土地登記簿謄本在卷可稽，益足以顯示上訴人間就系爭土地所為之
買賣及所有權移轉登記等法律行為係出於有心之設計，以規避上訴人庚○○依確定判
決應塗銷系爭土地繼承登記之法律效果。(六)上訴人虛訂假買賣將訟爭土地所有權移轉
登記與上訴人丙○○，再由上訴人丙○○持向華南銀行抵押借款八百四十萬元，上訴
人庚○○預料此侵害涂運郎之繼承權，應負損害賠償之責，被上訴人將必查封拍賣上
訴人庚○○另外所有之竹田鄉○○段三四八號土地，乃併予移轉登記予丙○○，上訴
人除買賣及移轉登記訟爭新田段三四五號土地之外，一併列入上訴人庚○○另外所有
同段三四八號土地，亦不足反證該買賣非通謀之虛偽假買賣。是被上訴人主張上訴人
間就系爭土地所為之買賣契約及所有權移轉登記為雙方通謀虛偽意思表示等語，應堪
採信。按表意人與相對人通謀而為虛偽意思表示者，其意思表示無效。民法第八十七
條第一項前段定有明文。上訴人間就系爭土地所為之買賣契約及所有權移轉登記既為
雙方通謀虛偽意思表示，即屬無效。從而被上訴人訴請塗銷上訴人就系爭土地所為之
所有權移轉登記洵屬有理，應予准許等詞，為其判斷之基礎。
惟按第三人主張表意人與相對人通謀而為虛偽意思表示者，該第三人應負舉證之責，
本院四十八年台上字第二九號著有判例。故主張虛偽買賣者，自應就其主張表意人與
相對人通謀而為虛偽買賣表示之事實，負舉證之責。經查本件上訴人庚○○與丙○○
關於系爭第三四五號及另筆三四八號土地之買賣，有雙方在陳玉文代書事務所簽訂之
不動產買賣契約書為證（見一審卷第五八頁及五九頁），並經代書結證屬實（見第一
審卷第一三三頁及原審卷第九十頁及九十一頁）。而上訴人丙○○向庚○○買受系爭
土地，支付價金之情形，亦經原審向華南銀行內埔分行調查後，經該行函覆在卷（見
原審卷第七十三頁），該函所載丙○○支付庚○○款情形，與所訂買賣契約書約定
各期價款之支付情形相符，上訴人謂系爭土地之買賣，確經支付價款，買賣土地屬實
，似非全然無據。原審對該函所載內容，未於判決理由項下記載其意見，而對證人陳
玉文、黃元良及陸國正有利上訴人之證言（見第一審卷第一三三頁，原審卷第八九頁
至九十一頁）亦未說明不足採之意見，竟全部照抄第一審判決理由，認上訴人間買賣
系爭土地為通謀虛偽意思表示，殊嫌率斷，且有判決不備理由之違法。又被上訴人主
張上訴人間所為系爭土地之買賣，係屬虛偽意思表示，而請求塗銷系爭土地所有權移
轉登記，因上訴人庚○○現既非系爭土地登記之所有權人，被上訴人併列上訴人庚○
○為被告，訴請上訴人庚○○亦應塗銷登記，亦有可議。上訴論旨，指摘原判決不當
，求予廢棄，非無理由。
據上論結，本件上訴為有理由，依民事訴訟法第四百七十七條第一項、第四百七十八
條第一項，判決如主文。
中      華      民      國    八十八    年      九      月      三      日
                              最高法院民事第二庭
                                  審判長法官  曾  桂  香
                                        法官  劉  延  村
                                        法官  徐  璧  湖
                                        法官  劉  福  聲
                                        法官  黃  秀  得
      右正本證明與原本無異
                                              書  記  官
中      華      民      國    八十八    年      九      月     十七     日
